【裁判字號】    90,重上,51
【裁判日期】    901127
【裁判案由】    清償債務
【裁判全文】
臺灣高等法院民事判決  九十年度重上字第五一號
    上  訴  人  任能企業股份有限公司
    法定代理人  鄭成功
    訴訟代理人  洪耀文
    上  訴  人  甲○○
                乙○○
    上  訴  人  丙  ○
                丁○○
    被 上 訴人  華南商業銀行股份有限公司
    法定代理人  許德南
    訴訟代理人  洪明慧
右當事人間清償債務事件，上訴人對於中華民國八十九年十一月二十三日臺灣臺北地
方法院八十九年度重訴字第一八五四號第一審判決提起上訴，本院判決如左：
    主    文
上訴駁回。
第二審訴訟費用由上訴人連帶負擔。
    事    實
甲、上訴人方面：
壹、上訴人甲○○、乙○○部分：
一、聲明：(一)原判決關於不利上訴人部分廢棄。(二)上開廢棄部分，被上訴人在第一審
    之訴駁回。
二、陳述：除與原判決記載相同部分，予以引用外，並補稱略以：
    (一)乙○○、甲○○雖曾於民國（下同）七十九年間簽立保證書，然於上訴人任能
      企業股份有限公司（下稱任能公司）將借款還清後，即表示不欲再保證，則保
      證人範圍已減縮至上訴人丙○、丁○○二人。
    (二)「委任開發遠期信用狀契約」性質屬銀行法第十二條之一所訂之足額擔保授信
      之範圍內，依上開規定，應不能向保證人請求。
    (三)乙○○、甲○○於七十九年間所簽訂之保證契約，其內容均要求保證人放棄權
      利，且違反誠信及當事人平等原則，此定型化契約顯失公平，違反民法第二百
      四十七條之一規定，應屬無效。
    (四)被上訴人怠於向主債務人即上訴人任能公司行使權利，其結果正如拋棄擔保物
      權，應喪失向保證人求償之權利。
三、證據：除援用原審之立證方法外，並補聲請訊問證人譚建中。
貳、上訴人任能公司部分：
    任能公司未於言詞辯論期日到場，惟據其於準備期日到場所為之聲明及陳述如左
    ：
一、聲明：(一)原判決關於不利上訴人部分廢棄。(二)上開廢棄部分，被上訴人在第一審
    之訴駁回。
二、陳述：除與原判決記載相同部分，予以引用外，並補稱略以：
    任能公司正尋找股東入股，願每月給付被上訴人新台幣（下同）三萬元以達成和
    解。
、上訴人丙○部分：
    丙○未於言詞辯論期日到場，惟據其提出書狀陳述，除與原判決記載相同部分，
    予以引用外，並補稱略以：
    原保證人乙○○、甲○○於八十四年間對開發遠期信用狀一事表示無法支持，即
    表示不再保證，丙○及任能公司副總經理譚建中至被上訴人處，交涉減少保證人
    為丙○及丁○○二人，經被上訴人之承辦人員以電話通知已無問題後，丙○與丁
    ○○乃前往被上訴人處簽訂新保證契約。
肆、上訴人丁○○部分：
    丁○○未於言詞辯論期日到場，亦未提出書狀作何補充陳述。
乙、被上訴人方面：
一、聲明：上訴駁回。
二、陳述：除與原判決記載相同部分，予以引用外，並補稱略以：
    (一)被上訴人所訂之保證書契約條款，保證人於簽約時即預知保證範圍，該條款並
      無違反契約制定之基本原則，被上訴人未過度加重保證人責任，更無違反民法
      第二百四十七條之一之規定。
    (二)被上訴人迄未接獲乙○○、甲○○終止保證責任之書面或口頭通知。
    (三)系爭保證契約係成立於七十九年間，然銀行法第十二條之一係八十九年十一月
      一日公布，依法律不溯既往原則，本件不適用銀行法修正後之規定。
三、證據：除援用原審之立證方法外，並補提出華南商業銀行公司（下稱華南銀行）
    章程及分層負責明細表等影本各一份為證。
    理    由
壹、程序方面：
一、按經理人就所任事務，視為有代表商號為原告或被告或其他一切訴訟行為之權，
    民法第五百五十五條定有明文；又依公司法第三十一條及第八條之規定觀之，公
    司之經理人為公司之負責人，就其所負責之業務範圍內，有代表或代理公司為訴
    訟之權限。查被上訴人之法定代理人許德南為被上訴人銀行之總經理，自有權就
    其業務範圍內之事項，為訴訟行為之權限，有華南銀行變更登記表、華南銀行章
    程及分層負責明細表可稽（見本院卷第一○二頁至第一○六頁），是被上訴人以
    許德南為其法定代理人自無不合。
二、上訴人任能公司、丙○、丁○○均未於言詞辯論期日到場，核無民事訴訟法第三
    百八十六條所列各款情形，爰依被上訴人之聲請，由其一造辯論而為判決，合先
    敘明。
貳、實體方面：
一、本件被上訴人起訴主張：上訴人任能公司以其餘上訴人為連帶保證人，於七十九
    年八月二十一日簽立保證書，就本金五千萬元範圍內，連帶保證上訴人任能公司
    對被上訴人現在及將來所負之借款等一切債務，上訴人任能公司於八十八年九月
    七日向被上訴人申請開發遠期信用狀，金額計美金二十九萬九千九百二十元，目
    前上訴人任能公司共積欠被上訴人墊款本金共計美金二十六萬九千九百二十八元
    及利息、違約金，而其清償期業於八十九年三月七日屆至，迭經被上訴人催討，
    均未置理等情，爰依消費借貸及連帶保證之法律關係，求為命上訴人連帶給付美
    金二十六萬九千九百二十八元及如原判決附表一所示利息、遲延利息暨違約金之
    判決。
    上訴人甲○○、乙○○則以：伊等未同意對委任開發遠期信用狀契約擔任連帶保
    證人，且伊等已將不欲擔任保證人之事通知被上訴人，亦無須負連帶保證人責任
    云云；上訴人任能公司、丙○則以：上訴人任能公司於八十九年五月間給付五萬
    元清償部分債務，委任開發遠期信用狀契約中並未就返還借款清償順序加以約定
    ，被上訴人逕將清償金額充當利息作為扣款，對於上訴人權益顯失公平，主債務
    人任能公司既已清償部分債務，連帶保證人之責任，應縮減至主債務人任能公司
    之限度云云，資為抗辯。
二、本件經依民事訴訟法第四百六十三條準用同法第二百七十條之一第一項第三款規
    定，整理並協議簡化爭點及不爭執點後，兩造同意就言詞辯論時所陳述之事實及
    主張之法律關係為論斷（見本院卷第一二○頁）。查被上訴人主張上訴人任能公
    司以其餘上訴人為連帶保證人，於七十九年八月二十一日簽立保證書，就本金五
    千萬元範圍內連帶保證上訴人任能公司對被上訴人現在及將來所負之借款等一切
    債務，上訴人任能公司於八十八年九月七日向被上訴人申請開發遠期信用狀，金
    額計美金二十九萬九千九百二十元，現尚積欠美金二十六萬九千九百二十八元之
    事實，業據其提出開發信用狀申請書及保證書為證（見原審卷第九、十一頁），
    且為上訴人所不爭執，自堪信為真實。是本件兩造之爭點厥為：
    (一)依兩造間所簽訂之前開保證書（見原審卷第九頁）內載：「連帶保證人丁○○
      等（以下簡稱保證人）今向華南商業銀行股份有限公司（即華南商業銀行，以
      下簡稱貴行）連帶保證任能企業股份有限公司（以下簡稱主債務人）對貴行（
      包括總行及各分支機構）現在（包括過去所負現在尚未清償）及將來所負之借
      款、票款、透支、墊款、保證、損害賠償等及其他一切債務以新台幣伍仟萬元
      正為限額（含本金及其利息、遲延利息、違約金、損害賠償及其他從屬於主債
      務之負擔），保證人負連帶清償之責任，．．．」，足證本件保證契約所保證
      者，係包括現在及將來所可能發生之一切債務，具有連續性；又遍觀系爭保證
      書全文，並未有保證期限之約定，是本件保證契約應屬未定期限之連續保證契
      約，依民法第七百五十四條第一項規定，保證人固得隨時通知債權人即被上訴
      人終止保證契約。惟按民事訴訟法第二百七十七條前段規定，當事人主張有利
      於己之事實者，就其事實有舉證之責任。上訴人乙○○、甲○○抗辯伊等已於
      八十四年間上訴人任能公司欲簽立委任開發遠期信用狀契約時，即向被上訴人
      表示終止保證契約云云，既為被上訴人所否認，而上訴人乙○○、甲○○復不
      能舉證以實其說，自不足取。雖證人即當時上訴人任能公司副總經理譚建中證
      稱：「八十四年間因任能公司欲擴大營業，要再向銀行貸款，乙○○、甲○○
      於開會時即表示不願再當保證人，任能公司法代（當時為丙○）也有向華銀（
      即被上訴人）表示乙○○、甲○○二人不再保證，只剩其他保證人是否可以？
      銀行說可以，但是他們二人並未直接向華銀表示不再當保證人」、「：：至於
      向華銀何人表示我不清楚，是我陪丙○一起去華銀表示，我只知道是放款科」
      云云（見本院卷第五○頁背面、第五一頁正面），但查證人譚建中既不能指出
      其與上訴人丙○究係向何人表示終止前開保證契約，且更證稱上訴人乙○○、
      甲○○並未親自向被上訴人表示終止前開保證契約，尚難據為有利於上訴人乙
      ○○、甲○○之認定。又上訴人丙○雖亦具狀（見本院卷第一四二、一四三頁
      ）陳稱：「．．．乙○○、甲○○即表示不再保證，並要本人代為向華南銀行
      （即被上訴人）提出終止保證之交涉，本人遂於（八十四年）十月間與譚建中
      副總至華南銀行交涉終止保證事宜，並商量減少保證人為本人及本人之父丁○
      ○是否可以，經承辦人員以電話通知請示已無問題後，本人始連同父親一起前
      往簽立新保證契約，．．．」云云，惟並未據其舉證以資證明，而證人譚建中
      復不能指出其與上訴人丙○究係向何人表示終止前開保證契約，已失真實性，
      亦難據為有利於上訴人乙○○、甲○○之認定。
    (二)按銀行法第十二條之一第一項雖規定：「銀行辦理自用住宅放款及消費性放款
      ，已取得前條所定之足額擔保時，不得以任何理由要求借款人提供連帶保證人
      。」，惟該法條係八十九年十一月一日新增之條文，依法律不溯既往原則，對
      先前已經成立之保證契約，即發生在八十九年十一月一日前之保證債務，應無
      適用之餘地。查本件保證契約（見原審卷第九頁），簽立日期為七十九年八月
      二十一日，而系爭債務即上訴人任能公司向被上訴人申請開發遠期信用狀之日
      期為八十八年九月七日，此有保證書、開發信用狀申請書、信用狀、進口結匯
      證實書及國外銀行押匯通知書為證，足證本件保證契約之成立時間及保證債務
      發生時間，均係在銀行法第十二條之一修正公布前，自不得適用上開規定。是
      上訴人乙○○、甲○○抗辯系爭保證契約違反銀行法第十二條之一而無效云云
      ，自不足取。
    (三)次按民法第二百四十七條之一固規定：「依照當事人一方預定用於同類契約之
      條款而訂定之契約，為左列各款之約定，按其情形顯失公平者，該部分約定無
      效：
      一、免除或減輕預定契約條款之當事人責任者。二、加重他方當事人之責任者
      。三、使他方當事人拋棄權利或限制其行使權利者。四、其他於他方當事人有
      重大不利益者」，惟此所謂「顯失公平」，應係指契約本質所生之權利義務或
      按法律規定加以綜合判斷而有顯失公平之情形而言。查本件上訴人與被上訴人
      於七十九年八月二十一日所簽訂之前開保證書之約定條款，其中雖未約定被上
      訴人應將主債務人借款或還款之事由通知保證人，亦未約定主債務人履行遲延
      或有違約之虞時，應儘速通知保證人，然此等事由，徵諸民法債編第二十四節
      「保證」，亦無上開規定，應屬當事人間任意約定之事項，顯與減免或加重當
      事人責任或拋棄、限制權利無涉，自難遽認對保證人有重大不利益。是上訴人
      乙○○、甲○○抗辯被上訴人所預先擬訂之契約中未包括此等約款，已違反民
      法二百四十七條之一規定，應屬無效云云，亦不足取。
    (四)上訴人乙○○、甲○○另抗辯被上訴人本可依「委任開發遠期信用狀契約」，
      以取得貨運單據、進口貨物作為擔保，然因有此範圍過於廣泛之保證契約，致
      被上訴人怠於求償云云，然查在授信實務上，遠期信用狀契約之存在目的，即
      在提供貨物買受人或進口商一種因應未來支付的長期性擔保；再參以申請開發
      此等信用狀之企業，多與開狀銀行有長期性、繼續性之資金融通往來，是當糾
      紛發生時，實難期待開狀銀行仍得提領貨物求償。足見上訴人乙○○、甲○○
      亦難據此認定本件保證書係屬違反民法第二百四十七條之一規定，而為無效。
    (五)復按保證人與債權人約定就債權人與主債務人間所生一定債之關係範圍內之不
      特定債務，預定最高限額，由保證人保證之契約，學說上稱為最高限額保證。
      此種保證契約如定有期間，在該期間內所生約定範圍內之債務，不逾最高限額
      者，均為保證契約效力所及；如未定期間，保證契約在未經保證人依民法第七
      百五十四條規定終止或有其他消滅原因以前，所生約定範圍內之債務，亦同。
      故在該保證契約有效期間內，已發生約定範圍內之債務，縱因清償或其他事由
      而減少或消滅，該保證契約依然有效，嗣後所生約定範圍內之債務，於不逾最
      高限額者，債權人仍得請求保證人履行保證責任（最高法院七十七年台上字第
      九四三號判例參照）。本件保證書首段即已載明：「連帶保證人丁○○等，連
      帶保證任能公司現在（包括過去所負現在尚未清償）及將來所負之借款、票款
      、透支、墊款：：等及其他一切債務以五千萬元正為限額（含本金及其利息、
      遲延利息、違約金、損害賠償及其他從屬於主債務之負擔）」，足證本件保證
      契約係屬最高限額保證，係以主債務人即上訴人任能公司與被上訴人間長期性
      、繼續性之金融交易往來為其基礎法律關係，而此等金融商業上之往來，在範
      圍上仍可預測而特定，亦符合商業社會之交易觀念。其餘上訴人雖抗辯保證範
      圍包括主債務人於現在及將來之借款、票據、墊款、保證及損害賠償等一切債
      務，已使保證人根本無從預測擔保範圍，該保證契約已無一定法律關係可資從
      屬，已不具保證契約之從屬性云云，亦不足取。
    (六)其餘上訴人另抗辯上訴人任能公司已清償五萬元，應扣抵本金，被上訴人以之
      抵充利息，並不符合伊等之利益云云。惟按清償人所提出之給付，應先抵充費
      用，次充利息，次充原本，民法第三百二十三條前段定有明文。本件兩造間並
      未約定清償抵充之順序，自應依上開法定抵充順序為之，是被上訴人將上訴人
      任能公司清償之五萬元用以抵充利息，自無不合。
三、綜上所述，被上訴人依消費借貸及連帶保證之法律關係，請求上訴人連帶給付美
    金二十六萬九千九百二十八元及如原判決附表一所示利息、遲延利息暨違約金，
    自屬應予准許。從而原審所為上訴人敗訴之判決，並無不合。上訴論旨仍執前詞
    指摘原判決不當，求予廢棄改判，為無理由，應予駁回。
四、至兩造其餘之攻擊或防禦方法及未經援用之證據，經本院斟酌後，認為均不足以
    影響本判決之結果，自無逐一詳予論駁之必要，併此敘明。
五、據上論結，本件上訴為無理由，依民事訴訟法第四百四十九條第一項、第四百六
    十三條、第三百八十五條第一項前段、第八十五條第二項，判決如主文。
中      華      民      國    九十      年      十一    月    二十七    日
                                民事第十三庭
                                    審判長法  官  林  鄉  誠
                                          法  官  謝  碧  莉
                                          法  官  王  聖  惠
上訴人得上訴。
右正本係照原本作成。
如不服本判決，應於收受送達後二十日內向本院提出上訴書狀，其未表明上訴理由者
，應於提出上訴後二十日內向本院補提理由書狀（均須按他造當事人之人數附繕本）
上訴時應提出委任律師或具有律師資格之人之委任狀；委任有律師資格者，另應附具
律師及格證書及釋明委任人與受任人有民事訴訟法第四百六十六條之一第一項但書或
第二項（詳附註）所定關係之釋明文書影本。
中      華      民      國    九十      年      十一    月    二十九    日
                                          書記官  陳  樂  觀
附註：
民事訴訟法第四百六十六條之一（第一項、第二項）：
對於第二審判決上訴，上訴人應委任律師為訴訟代理人。但上訴人或其法定代理人具
有律師資格者，不在此限。
上訴人之配偶、三親等內之血親、二親等內之姻親，或上訴人為法人、中央或地方機
關時，其所屬專任人員具有律師資格並經法院認為適當者，亦得為第三審訴訟代理人
。


司法院資訊處製作；財團法人民間司法改革基金會備份。
